【裁判字號】    88,自,464
【裁判日期】    900205
【裁判案由】    詐欺
【裁判全文】
臺灣臺南地方法院刑事裁定                          八十八年度自字第四六四號
    自  訴  人  丙○○
                戊○○
    被      告  丁○○
                甲○○
    共      同
    選任辯護人  陳啟舜
右列被告因詐欺案件，經自訴人提起自訴，本院裁定如左：
    主  文
自訴駁回。
    理  由
一、自訴意旨略稱：被告丁○○與甲○○為夫妻，其等明知已無資力，竟自民國八十
    五年間起，分以被告丁○○或二人聯名，連續召集以自訴人戊○○、丙○○等人
    為會員如附表所示之互助會共三會。然被告二人於收取首會會款後，旋於八十七
    年七月將前開三互助會均行停止運作，且經結算結果，互助會三會均有死會和活
    會會員合計後，與會員總數不符之情事，被告二人顯有冒標情事。因認被告丁○○與甲○○二人共同涉有刑法第三百三十九條第一項之詐欺取財犯行等語。
二、按法院或受命推事（法官）於乙○○○第一次審判期日前訊問及調查結果，如認
    為案件有刑事訴訟法第二百五十二條至第二百五十四條之情形者，得以裁定駁回
    其自訴，同法第三百二十六條第三項定有明文。
三、按犯罪事實應依證據認定之，無證據不得推定其犯罪事實，刑事訴訟法第一百五
    十四條訂有明文。又依現今社會金融活動現狀，互助會本係民間籌募資金之重要
    手段之一，互助會會首及會員往往於需款孔急之際，即藉由此一制度取得大量資
    金，然取得資金應付所需後，無法續行負擔會首或會員之義務，亦非罕見之事，
    果非另有實證足認行為人於召集或參與互助會之際，即存詐騙之意，尚難僅以互
    助會首或會員未依約履行其應負擔之義務，即認該會首或會員確有詐欺犯行。訊
    據被告丁○○、甲○○於本院調查時，固坦承於上揭時地以彼等分別召集以自訴
    人丙○○、戊○○等人為會員之如附表所示之互助會共三會，且三會均於八十七
    年七月止會等情，惟堅決否認有涉有詐欺犯行，辯稱係因死會會員方明興等人未
    能依約繳交死會會款，伊等無力繼續互助會，始行止會，並非有意詐騙自訴人等
    會員等語。
四、經查：(1)被告二人於前揭時地召集如附表所示之互助會三會，並均於八十七年七
    月間停止互助會之運作等情，業據被告二人於本院調查時自承不諱，核與自訴人
    指訴相符，並有互助會結算單四紙在卷可稽，被告二人此部分之自白與事實相符
    ，堪以採信。(2)附表編號一之互助會中第九會之會員，亦為附表編號三第三十一
    會會員吳文淑之得標權利，業經會員吳文淑之父吳義明於八十七年二月間及八十
    六年九月間分別轉讓予被告丁○○，並約定被告丁○○標得之會款，充作被告丁○○向吳義明借貸之款項，應由被告丁○○給付利息予吳義明等情，業據被告丁○○於本院調查時供承在卷，核與自訴人於本院自承相符，被告丁○○此部分之
    供述與事實相符，堪以採信。又附表編號二之互助會會員郭榮成之得標權利，於
    該互助會止會前，業已轉讓予被告丁○○，且該互助會會員吳美於互助會進行中
    ，業已死亡，而由被告丁○○承擔其應負擔之死會會款等情，業據被告丁○○於
    本院調查時供陳在卷，核與自訴人於本院調查時指述相符，被告丁○○此部分之
    供述與事實相符，尚堪採信。從而，前開三互助會於止會之際，並無自訴人所指
    死會和活會會員合計後，與會員總數不符之情事。雖被告二人與自訴人等人就債
    權債務協商而為結算之際，所為之結算單上所列死會會員人數與實際人數有所出
    入，然自訴人亦自承結算當日原已達成債權債務和解等情，是被告等二人辯稱：
    當日見與債權人業已達成和解，其就互助會結算單上未精確記載實際情形等語，
    並無冒標情事等語，尚非毫無可採，(3)被告二人於本院調查時辯稱係因死會會員
    方明興、陳德旺等死會會員得標後拒繳死會會款，致互助會無法續行，止會後，
    業已清償自訴人戊○○三十萬元、丙○○十六萬元等情，業據被告於本院調查時
    指陳在卷，核與自訴人於本院調查時自承相符，被告此部分之供述，尚堪採信。
    依此，被告二人既係因死會會員未依約繳交會款而止會，復於倒會與自訴人協商
    債務，且已清償部分會款，是被告二人所為，與現今社會互助會止會後，通常處
    理止會會務程序無違，自難僅以被告尚未清償全數債款，即認被告二人涉有詐欺
    罪嫌，綜上所述，堪認本件純屬民事糾葛，應認被告二人罪嫌尚有不足，依照首
    揭說明，本件自訴應予駁回。
據上論斷，應依刑事訴訟法第三百二十六條第三項、第二百五十二條第十款，裁定如
主文。
中      華      民      國    九十      年      二      月      五      日
                              臺灣臺南地方法院刑事第四庭
      法  官    卓  穎  毓
右正本證明與原本無異。
如不服本判決，應於判決送達後十日內，向本院提出上訴狀。
                                  書記官    黃  子  起
中      華      民      國    九十      年      二      月      七      日
附表
┌──┬───┬────┬────┬────┬────┬────┬──┐
│編號│會  首│起會時間│終會時間│每會金額│開標日期│止會時間│備註│
├──┼───┼────┼────┼────┼────┼────┼──┤
│    │丁○○│八十六年│八十九年│二萬元  │每月十日│八十七年│    │
│一  │甲○○│十一月十│二月十日│        │        │七月    │    │
│    │      │日      │        │        │        │        │    │
├──┼───┼────┼────┼────┼────┼────┼──┤
│    │丁○○│八十五年│八十九年│一萬元  │每月二十│八十七年│    │
│二  │      │十月二十│七月二十│        │日      │七月    │    │
│    │      │日      │日      │        │        │        │    │
├──┼───┼────┼────┼────┼────┼────┼──┤
│    │丁○○│八十五年│八十八年│二萬元  │每月十五│八十七年│    │
│三  │      │九月十五│三月十五│        │日      │七月    │    │
│    │      │日      │日      │        │        │        │    │
└──┴───┴────┴────┴────┴────┴────┴──┘


司法院資訊處製作；財團法人民間司法改革基金會備份。
